【裁判字號】    90,訴,3811
【裁判日期】    901230
【裁判案由】    地價稅
【裁判全文】
臺北高等行政法院判決                              九十年度訴字第三八一一號
                              .
    原      告  家豐建設股份有限公司
    代  表  人  蔡金清董事長.
    被      告  臺北市稅捐稽徵處
    代  表  人  甲○○處長）.
    訴訟代理人  乙○○
                丙○○
右當事人間因地價稅事件，原告不服財政部中華民國九十年三月六日台財訴字第○九
○一三五一二六一號再訴願決定，提起行政訴訟，本院判決如左：
    主  文
原告之訴駁回。
訴訟費用由原告負擔。
    事  實
一、原告所有坐落台北市○○區○○段四小段八七九及八八○號等二筆土地（下稱系
    爭土地），經被告所屬士林分處以該二筆土地為都市計畫劃定之第二種住宅區，
    依法屬建築用地，核定按一般土地稅率課徵民國（下同）八十七年期地價稅，原
    告不服，申請復查，未獲變更。循序提起訴願、再訴願，遞遭駁回，遂向本院提
    起行政訴訟。
二、兩造聲明：
  (一)原告聲明：再訴願、訴願決定及原處分均撤銷。
  (二)被告聲明：駁回原告之訴。訴訟費用由原告負擔。
三、兩造之爭點：系爭土地是否屬不能建築、仍作農業使用及公共設施未完竣地區，
    而應依土地稅法第二十二條第一項但書第二、四款規定課徵田賦？
甲、原告主張：
  (一)按土地稅法第二十二條第一項規定：「非都市土地依法編定之農業用地或未規定
    地價者，徵收田賦。但都市土地合於左列規定者亦同：一、依都市計畫編為農業
    區及保護區，限作農業用地使用者。二、公共設施尚未完竣前，仍作農業用地使
    用者。三、依法限制建築，仍作農業用地使用者。四、依法不能建築，仍作農業
    用地使用者。五、依都市計畫編為公共設施保留地，仍作農業用地使用者。」
  (二)系爭土地迄今尚屬公共設施未完竣地區：查依台北市都市發展局（下稱都發局）
    八十九年八月二十五日北市都五字第八九二一九七四四○○、八九二一九七七五
    ○○號函，明確指示系爭土地及附近，迄今尚列為公共設施未完竣地區，有關建
    築事宜，應依「台北市山坡地開發建築要點」辦理。又系爭土地因無法開發利用
    ，課徵地價稅確屬不合，被告於九十年一月五日以北市稽裁甲字第八九一二七七
    八三○○號函向台北市政府財政局請示得否減徵地價稅，在上開函文說明四中，
    即明白表示系爭土地「迄今仍屬公共設施未完竣地區，其中八八○號土地尚作農
    業使用。」足證系爭土地目前仍作農業使用，且迄今尚屬公共設施未完竣地區。
  (三)系爭土地不能建築：查系爭土地雖編列為第二種住宅區，但如前所述係屬公共設
    施尚未完竣地區，如欲建築，需先依台北市山坡地開發建築要點提出細部都市計
    畫送台北市都發局審核，經其核發雜項執照，原告開發完竣後始能申請核發建築
    執照（此有台北市都發局八十六年四月十四日北市都二字第八六二○五七七九○
    ○號函可稽）。又依台北市政府工務局八十九年十一月八日北市工建字第八九三
    二九○六六○○號函，系爭土地如欲申請建築，除應依都市計畫說明書規定辦理
    外，並需「整體開發」。惟提出細部都市計畫之前提為土地面積達二萬平方公尺
    以上，系爭土地面積僅一、四七三．八○平方公尺，周邊其他土地均屬國有地，
    目前亦均出租供農業使用，並無出售或興建之計畫。系爭土地現況即屬依法不能
    建築並仍作農業使用之土地，應依土地稅法第二十二條第一項第四款規定課徵田
    賦。
  (四)系爭土地目前確作農業用地使用：系爭土地之地目為「旱」，向來均供農業使用
    ，然為公共設施尚未完竣地區，交通不便且給水不易，原即有龍眼、果樹、油桐
    樹等有百年或幾十年樹齡之樹木，後經多次自行規劃給水，才能培養蘭花盆栽一
    千六百多盆，植栽蕃石榴、木瓜果樹等。另被告九十年一月五日北市稽裁甲字第
    八九一二七七八三○○號函文雖未提及系爭八七九號土地部分，惟目前亦確作農
    業使用。上揭土地上雖有部分舊四吋磚圍牆，然僅佔約不到一坪之面積，被告所
    屬士林分處八十九年九月八日會同各相關單位代表等至現場會勘時，建設局代表
    亦承認該土地上種有番石榴及油桐樹、花樹等雜木，除卻舊磚牆不到一坪之面積
    ，其餘實已種滿農作物。且因如前所述，系爭土地因給水及排水之問題，農作物
    成長不易，台北市政府於原告植栽失敗欲更換他種作物期間至現場勘查，而認系
    爭土地無供農業使用云云，惟原告所檢附之現場照片可證系爭土地上原有樹齡四
    十年以上之植栽即有數十株，台北市政府僅認定有五株亦與事實相距過遠；目前
    系爭土地上有百年龍眼樹十二棵、四十年以上樹齡之油桐樹十三株、芒果樹、蓮
    霧樹、楊桃樹數株、茶花五大株及萬年青花圃等，確仍供農業使用。
  (五)復依財政部七十一年十月五日臺財稅第三七二八○號函、內政部七十一九月十六
    日臺內地第一一二九八五號函釋：「都市土地依都市計畫編為農業區及保護區，
    經列為重劃範圍，且公共設施已完竣，因都市計畫變更為住宅區尚未核定，致未
    使用，其在都市計畫依法變更前，准仍課徵田賦。」依照平均地權條例第二十二
    條第一項第一、三、四款規定徵收田賦之都市土地，僅以在作農業用地使用期間
    為限。本案土地未作農業使用，顯與上開規定不合；惟為顧及該等土地經重劃後
    ，農業設施已遭破壞致無法作農業使用，同時因都市計畫尚未配合變更亦不能建
    築使用，故該土地未作使用，非可歸責於土地所有權人，為肆應事實困難，似可
    於都市計畫依法變更前，仍予課徵田賦，以減輕土地所有權人負擔，並利重劃業
    務之進行。」是以原作農業使用之都市土地，經重劃後公共設施已完竣且未作農
    業使用者尚且能課徵田賦，系爭土地不能建築亦非可歸責於原告，且仍作農業使
    用，並為公共設施未完竣地區，改課地價稅實有失稅賦公平。復以，系爭土地從
    七十五至八十五年間都是課徵田賦，八十六年改課地價稅之理由為所有人變更，
    然事實上所有人並未變更，就此，原告有對之提起訴訟，目前仍再審中。
  (六)綜上所述，原告所有系爭土地確屬「依法不能建築」之土地，且仍作農業使用，
    依法應課徵田賦，被告誤認「並無限制其不能使用之事實」，而適用土地稅法第
    二十二條第一項第二、三款及第二項課徵地價稅，適用法令顯有錯誤，訴願及再
    訴願決定機關遞與維持上揭違法之行政處分，亦有未合，爰請撤銷再訴願、訴願
    決定及原處分。
乙、被告主張：
  (一)按土地稅法第十四條規定：「已規定地價之土地，除依第二十二條規定課徵田賦
    者外，應課徵地價稅。」同法第二十二條第一項第二、三、四款及第二項規定：
    「非都市土地依法編定之農業用地或未規定地價者，徵收田賦。但都市土地合於
    左列規定者，亦同：二、公共設施尚未完竣前，仍作農業用地使用者。三、依法
    限制建築，仍作農業用地使用者。四、依法不能建築，仍作農業用地使用者‧‧
    ‧。前項第二款及第三款，以自耕農地及依耕地三七五減租條例出租之耕地為限
    。」財政部六十五年十月三十日台財稅第三七二七八號函釋規定：「本案納稅義
    務人○○○所有土地，因未臨建築線，無法單獨興建住宅，惟仍可與鄰近土地合
    併使用，並無限制其不能使用之事實，自仍應課徵地價稅。」
  (二)原告主張其所有土地因面積過小，依台北市山坡地開發建築要點無法單獨提出細
    部都市計畫之申請，週邊之國有地復未有開發計畫，其現況即屬依法不能建築並
    仍作農業使用之土地乙節，詢經臺北市政府都市發展局八十六年四月十四日北市
    都二字第八六二○五七七九○○號函查復略以：「‧‧‧首揭土地都市計畫經查
    係屬『第二種住宅區』，依法屬於可建築用地，惟該等土地都市計畫案圖說內載
    明規定並繪示適用『台北市住宅區山坡地開發建築要點』規定範圍內，故申請建
    築時仍須依該要點辦理。‧‧‧」及臺北市政府工務局建築管理處八十六年七月
    二十九日北市工建照字第八六六六五八五九○○號書函載明：「二、承詢芝蘭段
    四小段八七九、八八○號土地建築事宜，既經發展局函復係位於『台北市山坡地
    開發建築要點』區內之住二區，及經本局第二科函復未臨接建築線，自當依上開
    『要點』以二萬平方公尺以上基地面積（且需臨接建築線）之規模，先向發展局
    申請都市設計審議符合後，再向本處申請雜項執照，經領得雜項使用執照後，始
    得申請建造執照。三、惟如申請基地所在之街廓面積未達二萬平方公尺，則可以
    該整個街廓（已建築使用土地可除外）提出申請，依所附圖顯示，承詢基地旁仍
    有未建築土地，故需依上述程序辦理，始得申請建築。」是以，本件系爭土地可
    依上述規定申請建築使用，不符合土地稅法第二十二條第一項第四款課徵田賦之
    規定，自應按一般用地稅率核課地價稅。又原告主張系爭土地目前確作農業使用
    ，迄至目前尚屬公共設施未完竣地區，依土地稅法第二十二條第一項第二款應課
    徵田賦乙節，惟查同法條第二項規定：「前項第二款及第三款，以自耕農地及依
    耕地三七五減租條例出租之耕地為限。」因系爭土地既不是自耕農地亦非依耕地
    三七五減租條例出租之耕地，自不符土地稅法第二十二條第一項第二款課徵田賦
    之規定，原告此部分主張，自非可採。
  (三)查系爭土地經編定為第二住宅區，與農業用地不符；系爭土地所有人為法人，亦
    與平均地權條例之自耕農條件不符。故依土地稅法第二十二條第二項規定，自無
    同條第一項第二、三款之適用，而應課徵地價稅。
  (四)至原告復主張依財政部七十一年十月五日臺財稅第三七二八○號函及內政部七十
    一年九月十六日臺內地第一一二九八五號函釋，系爭土地仍應課徵田賦乙節，惟
    查系爭土地案情與上開函釋規定不同，自無援引適用之餘地。是被告所屬士林分
    處核定系爭土地按一般用地稅率課徵八十七年期地價稅，揆諸首揭法條及財政部
    函釋規定並無違誤，復查決定及一再訴願決定遞予維持，亦無不合，敬請駁回原
    告之訴。
    理  由
一、按「已規定地價之土地，除依第二十二條規定課徵田賦外，應課徵地價稅。」「
    地價稅按每一土地所有權人在每一直轄市或縣（市）轄區內之地價總額計徵之。
    」「地價稅基本稅率為千分之十。」「非都市土地依法編定之農業用地或未規定
    地價者，徵收田賦。但都市土地合於左列規定者亦同：．．．二、公共設施尚未
    完竣前，仍作農業用地使用者。三、依法限制建築，仍作農業用地使用者。四、
    依法不能建築，仍作農業用地使用者。．．．」「前項第二款及第三款，以自耕
    農地及依耕地三七五減租條例出租之耕地為限。」分別為土地稅法第十四條、第
    十五條第一項、第十六條及第二十二條第一項、第二項所明定。
二、查原告所有坐落台北市○○區○○段四小段八七九、八八○號之系爭土地，據台
    北市政府都市發展局八十六年四月十四日北市都二字第八六二○五七七九○○號
    函所載，係第二種住宅區，依法屬於可建築用地，有該函影本在原處分卷可稽。
    是被告所屬士林分處按一般用地稅率課徵原告八十七年期地價稅，一再訴願決定
    ，均予以維持，揆諸首揭法條規定，均無不合。
三、原告雖主張系爭土地依都市計畫固為第二種住宅區，然屬公共設施尚未完竣地區
    ，由於面積僅一、四七三．八○平方公尺，為台北市山坡地開發建築要點管制地
    區，無法單獨提出細部都市計畫申請，故不能單獨申請開發建築，又系爭土地自
    始至今均供農業使用，其現況係屬依法不能建築仍作農業使用之土地，符合土地
    稅法第二十二條第一項但書第二款、第四款應徵收田賦之規定云云。惟查系爭土
    地依都市計畫屬於第二種住宅區，為兩造所不爭執，至是否屬於依法不能建築或
    依法限制建築用地？被告所屬士林分處曾以八十六年三月三十一日北市稽士林乙
    字第六九○七號函請台北市政府都市發展局查復，經該局以八十六年四月十四日
    北市都二字第八六二○五七七九○○號函復以：「．．．首揭土地都市計畫經查
    係屬『第二種住宅區』，依法屬於可建築用地，惟該等土地都市計畫案圖說內載
    明規定並繪示適用『台北市住宅區山坡地開發建築要點』規定範圍內，故申請建
    築時仍須依該要點辦理。．．．」依該函內容觀之，系爭土地非屬「依法不能建
    築」之土地，足堪認定。原告主張系爭土地依法不能建築，並無足採。又系爭土
    地依原告所提卷附台北市政府都發展局八十九年八月二十五日北市都五字第八九
    二一九七七五○○號函影本記載：「．．．二、經查首揭地號土地位於『住二』
    山限區範圍，內迄今尚屬公共設施未完竣地區，．．．」按都市土地公共設施尚
    未完竣前，仍作農業用地使用者，徵收田賦，固為土地稅法第二十二條第一項但
    書第二款所明定，惟依同條第二項所定，其須以自耕農地及依耕地三七五減租條
    例出租之耕地為限。原告為一家建設公司，並非自耕農地，亦非依耕地三七五減
    租條例出租之耕地，自無適用該規定徵收田賦之可言。另系爭土地既無依法不能
    建築之情形，無論其是否仍供農業用地使用，均與土地稅法第二十二條第一項但
    書第四款所定要件不符，原告所稱系爭土地現仍作農業使用云云，即無庸審酌。
四、綜上所述，系爭土地並無土地稅法第二十二條第一項但書第二款、第四款徵收田
    賦規定之適用，原告主張均無可採。從而原處分及一再訴願均無違誤，原告聲請
    撤銷，為無理由，應予駁回。
五、據上論結，本件原告之訴為無理由，依行政訴訟法第九十八條第三項前段，判決
    如主文。
中    華    民    國      九十      年    十二        月    三十一      日
                            臺 北 高 等 行 政 法 院  第五庭
                                           審 判 長  法  官  姜素娥
                                                     法  官  林文舟
                                                     法  官  帥嘉寶
右為正本係照原本作成。
如不服本判決，應於送達後二十日內，向本院提出上訴狀並表明上訴理由，如於本判
決宣示後送達前提起上訴者，應於判決送達後二十日內補提上訴理由書（須按他造人
數附繕本）。
中    華    民    國      九十一    年      一        月      二        日
                                                     書記官  黃瑞芬


司法院資訊處製作；財團法人民間司法改革基金會備份。
